【裁判字號】    98,訴,205
【裁判日期】    980415
【裁判案由】    塗銷抵押權設定登記
【裁判全文】
臺灣臺南地方法院民事判決               98年度訴字第205號
原      告  丙○○
訴訟代理人  郭宗塘律師
            李宗貴律師
            林怡靖律師
被      告  乙○○
            甲○○
上列當事人間請求塗銷抵押權設定登記事件，本院於民國98年4
月1日言詞辯論終結，判決如下：
    主      文
原告之訴駁回。
訴訟費用新臺幣貳萬零捌佰元由原告負擔。
    事實及理由
一、原告主張略以：
（一）原告持有被告乙○○所簽發付款銀行均為聯邦商業銀行富
      強分行、 票面金額合計為新臺幣（下同）1,580,000元之
      支票共9張（以下合併簡稱系爭支票）， 惟系爭支票經民
      國97年11月26日起提示後均不獲付款，原告乃向本院起訴
      請求被告乙○○返還借款，嗣原告與被告乙○○於訴訟進
      行中之98年1月14日成立訴訟和解， 有本院97年度南簡字
      第2217號和解筆錄可憑。
（二）嗣原告執前揭和解筆錄為執行名義，向執行法院聲請就被
      告乙○○之財產強制執行時，在該強制執行程序中，因發
      現被告乙○○所有 坐落臺南市○○○○段594地號土地及
      其上安南區○○段建號53號房屋即門牌號碼臺南市○○區
      ○○路一段15巷20弄15號（以下簡稱系爭房地）業於97年
      11月18日由被告乙○○設定本金最高限額抵押權予被告甲
      ○○（以下簡稱系爭最高限額抵押權）。
（三）本件被告乙○○與甲○○間乃先有債權，後設定系爭最高
      限額抵押權，屬無償行為。且查，於前揭強制執行程序中
      ，系爭房地經估價為270萬元， 扣除第一順位最高限額抵
      押權210萬元， 原告尚得受償60萬，然被告乙○○除系爭
      房地外，已無其他資力足供清償原告前揭系爭支票債權，
      是原告前揭系爭支票債權確因系爭最高限額抵押權設定而
      受有損害。從而，原告自得依民法第244條第1項規定，向
      本院聲請撤銷原告2人所為系爭抵押權設定登記行為。
（四）此外，系爭支票於97年9月間， 經原告陸續提示不獲付款
      後，被告2人才設定系爭抵押權， 而被告甲○○係被告乙
      ○○之弟媳，應明知原告對被告乙○○之系爭支票債務乙
      節，是縱認被告2人系爭最高限額抵押權設定行為 為有償
      行為，原告亦得依民法第244條第2項規定，向本院聲請撤
      銷原告2人所為之系爭最高限額抵押權設定登記行為。
（五）再依民法第244條第4項之規定，依同條第1項、第2項請法
      院撤銷被告2人設定系爭抵押權行為時， 並得聲請命受益
      人即被告甲○○塗銷系爭最高限額抵押權設定登記以回復
      原狀。
（六）爰依民法第244條第1項、第2項及同條第4項規定，向本院
      聲請撤銷原告2人所為之 系爭最高限額抵押權設定登記行
      為， 並請求被告2人塗銷系爭最高限額抵押權設定登記以
      回復原狀。並聲明(1))被告2人就系爭房地設定系爭最高限
      額抵押權行為應予撤銷、(2)被告甲○○應將設定於系爭房
      地上之系爭最高限額抵押權登記塗銷、(3)訴訟費用由被告
      2人負擔。
二、被告抗辯略以：
（一）被告乙○○不否認原告主張前揭系爭支票債權、系爭最高
      限額抵押權設定及原告於強制執行中未能受償乙節，然因
      其於近1、2年間之生意問題而陸續向其弟媳即被告甲○○
      借款，目前共約90幾萬元，為擔保被告甲○○之債權，被
      告乙○○乃設定系爭最高抵押權予甲○○。
（二）被告甲○○亦不否認原告主張前揭系爭支票債權、系爭最
      高限額抵押權設定及原告於揭強制執行中未能受償乙節，
      惟以系爭最高限額抵押權設定時，伊並不知悉被告乙○○
      之債務狀況，伊與被告乙○○間之借款，因屬親戚間之借
      貸，所以其未向被告乙○○詢問原因及細節。
（三）並均聲明求為判決駁回原告之訴。
三、得心證之理由：
（一）按「債務人以其所有之不動產設定抵押權，同時向他人借
      貸款項，其設定抵押權之行為，屬有償行為；若先有債權
      之存在而於事後為之設定抵押權者，如無對價關係，即屬
      無償行為」乙節，雖有最高法院51年臺上字第3528號判例
      意旨足參照；惟最高限額抵押權與一般抵押權不同，最高
      限額抵押權所擔保之債權，除訂約時已發生之債權外，即
      將來發生之債權，在約定限額之範圍內，亦為抵押權效力
      所及，最高法院66年臺上字第1097號判例意旨參照，是於
      最高限額抵押權存續期間，仍有債權發生之可能，此乃最
      高限額抵押權之本質。從而，自不能以最高限額抵押權成
      立時有債權之存在，即援引前揭判例謂該最高限額抵押權
      設定為無償行為。經查， 被告2人間設定之抵押權（即系
      爭最高限額抵押權）係最高限額抵押權乙節，有系爭房地
      登記謄本影本各1份在卷可憑。揆諸前揭說明，被告2人設
      定系爭最高限額抵押權之行為，自非無償行為。是原告主
      張被告2人設定系爭最高限額抵押權之行為 係無償行為云
      云，尚屬無據。從而，原告依民法第244條第1項請求撤銷
      被告乙○○、 甲○○2人間設定系爭最高限額抵押權之行
      為暨依民法第244條第4項請求塗銷系爭最高限額抵押權之
      登記等情，均於法無據，並無理由。
（二）次債務人所為之有償行為，於行為時明知有損害於債權人
      之權利者，以受益人於受益時亦知其情事者為限，債權人
      得聲請法院撤銷之，民法第244條第2項定有明文。本件原
      告另主張被告乙○○、 甲○○2人於設定系爭最高限額抵
      押權明知有害原告之債權，並依民法第244條第2項規定請
      求撤銷被告2人設定系爭最高限額抵押權行為云云， 為被
      告2 人所否認，並以前揭情詞置辯。經查：
    1.按當事人主張有利於己之事實者，就其事實有舉證之責任
      ，民事訴訟法第277條前段 定有明文，又事實為法律關係
      發生之特別要件者，在消極確認之訴，固應由被告就其存
      在負舉證之責任，惟在其他之訴，則應由原告就其存在負
      舉證之責任，而民法第244條第2項之撤銷權，以受益人於
      受益時亦知有損害於債權人之事實，為其發生之特別要件
      ，自應由主張此項撤銷權存在之原告就該事實之存在負舉
      證之責任。本件原告主張被告甲○○於設定系爭最高限額
      抵押權明知有害原告之債權云云，為被告甲○○所否認，
      並以「不知道被告乙○○之狀況，只知道被告乙○○缺錢
      」等語（見98年4月1日言詞辯論筆錄）置辯。查，被告甲
      ○○雖係被告乙○○之弟媳，惟並未居住一處，復非至親
      姐妹，是被告甲○○所辯，尚屬合理。則原告以兩造間有
      親戚關係，即認被告甲○○確明知設定系爭最高限額抵押
      權有害原告債權，尚嫌速斷，不足採信。是被告甲○○抗
      辯設定系爭最高限額抵押權並不知有害原告債權等語，為
      可採信。
    2.復按債務人所為之有償行為，於行為時明知有損害於債權
      人之權利者，以受益人於受益時亦知其情事者為限，債權
      人得聲請法院撤銷之，依民法第244條第2項定有明文。本
      件原告主張系爭最高限額抵押權受益人之被告甲○○明知
      設定系爭最高限額抵押權之有償行為有損害債權人之債權
      乙節，不足採信，業如前述。 從而，原告依民法第244條
      第2項請求撤銷被告乙○○、甲○○2人間設定系爭最高限
      額抵押權之行為暨依民法第244條第4項請求塗銷系爭最高
      限額抵押權之登記等情，均於法無據，並無理由。
（三）綜上所述， 原告依民法第244條第1、2項請求撤銷被告乙
      ○○、甲○○2人間設定系爭最高限額抵押權之行為， 並
      依民法第244條第4項請求塗銷系爭最高限額抵押權之登記
      ，均無理由，應予駁回。
四、本件判決基礎已臻明確，兩造其餘攻擊防禦方法及訴訟資料
    經本院審酌後，核與判決不生影響，無逐一論駁之必要，併
    此敘明。
五、按訴訟費用，由敗訴之當事人負擔；法院為終局判決時，應
    依職權為訴訟費用之裁判； 民事訴訟法第78條及第87條第1
    項分別定有明文。經核本件訴訟費用額為20,800元（即裁判
    費），而原告之請求為無理由，爰依上開規定確定原告應負
    擔之訴訟費用如主文第2項所示。
六、據上論結，原告之訴，為無理由，依民事訴訟法第78條，判
    決如主文。
中    華    民    國    98    年    4     月    15    日
                          臺灣臺南地方法院民事第一庭
                                法  官  王 獻 楠
上為正本，係照原本作成。
如不服本判決，應於本判決送達後20日內提出上訴狀（須按他造
當事人之人數附繕本）。
中    華    民    國    98    年    4     月    15    日
                                書記官  李 靜 怡


司法院資訊處製作；財團法人民間司法改革基金會備份。
